【裁判字號】    92,重上,39
【裁判日期】    920723
【裁判案由】    所有權移轉登記
【裁判全文】
臺灣高等法院臺中分院民事判決  九十二年度重上字第三九號
      上  訴  人  乙○○
      上  訴  人  丙○○
      上  訴  人  甲○○
      被  上訴人  丁  ○
      被  上訴人  戊○○
右當事人間所有權移轉登記事件，上訴人對於中華民國九十一年十二月二十四日臺灣
臺中地方法院九十一年度重訴字第一○九六號第一審判決提起上訴，本院判決如左：
      主      文
上訴及擴張之訴均駁回。
第二審訴訟費用由上訴人負擔。
      事實及理由
一、
  (一)查台灣台中地方法院八十年度訴字第六八四號所有權移轉登記事件，係上訴人丙
    ○○依與被上訴人於七十九年十一月二十九日所訂不動產買賣契約為請求，本件
    上訴人則主張係依兩造於七十九年十二月三十日上訴人全體與被上訴人所訂之不
    動產所有權移轉契約為請求，兩件訴訟當事人及訴訟標的均不相同，是上訴人提
    起本件訴訟，並無就已經確定判決之同一事件重行起訴之情形。
  (二)上訴人先位聲明為：(甲)原判決廢棄。(乙)被上訴人丁○應將坐落台中市○○區○○
    段第一○○地號、原、面積○˙一七八九公頃，同段一○二地號、水、面積○˙
    一八二六公頃，同段一二○地號、原、面積○˙一八○一公頃之土地所有權移轉
    登記與上訴人乙○○。(丙)被上訴人丁○應將坐落同段第一一五地號、原、面積○
    ˙○六三七公頃，同段一一八地號、原、面積○˙二五六三公頃，同段一二六地
    號、水、面積○˙二六五七公頃之土地所有權移轉登記與上訴人甲○○。(丁)被上
    訴人戊○○應將坐落同段第一一七地號、原、面積一˙三五一四公頃之土地所有
    權移轉登記與上訴人丙○○。備位聲明為：(甲)原判決廢棄。(乙)被上訴人丁○應協
    同上訴人乙○○向該管地政機關將坐落台中市○○區○○段第一○○地號、原、
    面積○˙一七八九公頃，同段一○二地號、水、面積○˙一八二六公頃，同段一
    二○地號、原、面積○˙一八○一公頃之土地所有權移轉登記為上訴人乙○○。
    (丙)被上訴人丁○應協同上訴人甲○○向該管地政機關將坐落同段第一一五地號、
    原、面積○˙○六三七公頃，同段一一八地號、原、面積○˙二五六三公頃，同
    段一二六地號、水、面積○˙二六五七公頃之土地所有權移轉登記為上訴人甲○
    ○。(丁)被上訴人戊○○應協同上訴人丙○○向該管地政機關將坐落同段第一一七
    地號、原、面積一˙三五一四公頃之土地所有權移轉登記與上訴人丙○○。惟訴
    之預備的合併，以原告所主張之數項法律關係不能並存為其要件。法院應就先位
    之訴先為審判，必待先位之訴無理由時，始得就預備之訴調查裁判（最高法院八
    十三年度台上字第二七八四號判決參照）。查本件上訴人上開先、備位聲明均係
    請求判決命被上訴人辦理所有權移轉登記，係強制執行法第一百三十條所謂命債
    務人為一定之意思表示，上訴人依土地登記規則第二十七條規定得持該確定判決
    向該管地政機關申請為所有權移轉登記，毋待被上訴人之協同辦理，並無上揭所
    謂主張之數項法律關係不能並存之要件，雖經本院闡明，然上訴人一再堅持為上
    述二聲明，經核其備位聲明乃就移轉登記增加「協同向該管地政機關辦理」，性
    質祇屬訴之擴張，依民事訴訟法第四百四十六條第一項、第二百五十六條第二款
    規定，不須經被上訴人之同意，雖被上訴人認為係訴之追加而不同意，然仍應予
    准許（最高法院八十五年度台上字第六八六號判決參照），合先敘明。
二、上訴人於原審起訴主張：伊於七十九年十二月三十日向被上訴人買受系爭坐落台
    中市○○區○○段第一○○地號、原、面積○˙一七八九公頃，同段一○二地號
    、水、面積○˙一八二六公頃，同段一二○地號、原、面積○˙一八○一公頃土
    地，同段第一一五地號、原、面積○˙○六三七公頃，同段一一八地號、原、面
    積○˙二五六三公頃，同段一二六地號、水、面積○˙二六五七公頃，同段第一
    一七地號、原、面積一˙三五一四公頃等筆土地（以下稱系爭土地），訂有土地
    買賣所有權移轉契約書，伊已依約交付，惟被上訴人迄不辦理所有權移轉登記，
    爰依物權契約之法律關係，求為判命被上訴人應分別將系爭土地移轉登記與伊之
    判決，原審判決上訴人敗訴，上訴人提起上訴，其先、備位聲明如前所述。
三、被上訴人則以：上訴人提出之土地買賣所有權移轉契約書，僅係上訴人丙○○依
    上開七十九年十一月二十九日買賣契約之過戶文件，而上開買賣契約已因錯誤經
    被上訴人撤銷而自始歸於無效，並經法院判決確定，上訴人執上開過戶文件再為
    本件請求，即屬無據等語，資為抗辯。對於上訴人之上訴，答辯聲明為：上訴及
    追加之訴均駁回。
四、上訴人主張：伊於七十九年十二月三十日向被上訴人買受系爭土地，訂有土地買
    賣所有權移轉契約書，被上訴人迄未辦理所有權移轉登記之事實，業據其提出七
    十九年十二月三十日土地買賣所有權移轉契約書影本三份為證（見原審卷九至十
    一頁），並為被上訴人所不爭執，自堪信為真實。惟被上訴人以前詞置辯，查上
    訴人丙○○於七十九年十一月二十九日與被上訴人訂立買賣契約，約定被上訴人
    將系爭土地出售予上訴人丙○○，惟登記權利人由上訴人丙○○指定等情，被上
    訴人與上訴人三人遂訂立上開七十九年十二月三十日土地買賣所有權移轉契約書
    三件，嗣上訴人丙○○與被上訴人之前揭買賣契約，已由被上訴人撤銷，經本院
    以八十五年度上更(三)字第六六號所有權移轉登記事件（即原審八十年度訴字第六
    八四號）之確定判決所認定等情，為兩造所不爭執，並經原審及本院調閱上開所
    有權移轉登記事件民事卷宗核閱屬實。雖上訴人辯稱：本院八十五年度上更(三)字
    第六六號所有權移轉登記事件，認為戊○○、丁○對於本件土地買賣契約，已因
    錯誤而為撤銷契約之意思表示非該件之訴訟標的，亦非在判決主文中所為之判斷
    ，並無既判力，對於本案並無拘束力；且其撤銷契約之意思表示未向全體上訴人
    為之，不生效力；又戊○○、丁○對於本件土地買賣契約應負擔土地增值稅係明
    知或可得而知，不得撤銷買賣契約云云，惟上訴人就本件訴訟既本於其所謂之物
    權契約為請求，則其上開所辯均與本件無關。
五、按債權人基於債之關係，得向債務人請求給付，民法第一百九十九條第一項定有
    明文。債之關係，因契約關係而發生者，須當事人依民法第一百五十三條第一項
    互相表示意思一致，而為成立。又此時得基於債之關係向債務人請求給付者，即
    為債權契約之當事人。若係依買賣契約發生債之關係，僅物之買受人得請求出賣
    人負交付其物，並移轉所有權之義務，此觀諸民法第三百四十八條第一項規定自
    明。又同法第七百六十條定有：「不動產物權之移轉或設定，應以書面為之」，
    係屬不動產物權依法律行為而取得設定、喪失、及變更之要件，學說上固以物權
    契約稱之，惟尚不發生一方得向他方請求移轉登記之效力。且物權行為有獨立性
    及無因性，不因無為其原因之債權行為，或為其原因之債權行為係無效或得撤銷
    而失效；而買賣契約與移轉所有權之契約不同，買賣契約不過一種以移轉物權為
    目的之債權契約，難謂即為移轉物權之物權契約；倘出賣人出賣他人之不動產，
    並依買受人之指示，使該他人將買賣標的物不動產所有權逕移轉登記於買受人所
    指定之第三人，則此第三人與該他人間僅存有移轉物權之獨立物權契約關係，其
    間並無何買賣債權債務關係，亦不因其取得所有權之登記原因載『買賣』而受影
    響；若此，如買受人無法律上之原因，使非買賣當事人之第三人取得不動產所有
    權，第三人因而受有利益，且該買受人受有損害時，買受人自非不得請求第三人
    移轉不動產所有權登記以返還利益（最高法院八九年度台上字第九六一號判決參
    照）。是物權契約係指物權依法律行為而取得、設定、喪失等發生變動之契約，
    如合意將不動產經向地政機關登記移轉至他方，而發生物權效力之契約，非上訴
    人所指上述於七十九年十二月三十日訂立之土地買賣所有權移轉契約書，上述「
    契約書」僅係上訴人與被上訴人間依前揭土地買賣契約辦理移轉系爭土地所有權
    之書面文件，並非獨立於上開買賣契約以外之另一債權契約，上訴人自不得依據
    該書面文件請求被上訴人為系爭土地所有權移轉登記。
六、從而，上訴人依其所謂物權契約之法律關係，請求被上訴人為系爭土地所有權移
    轉登記，為無理由，不能准許，應予駁回。原審所為上訴人敗訴之判決，核無不
    合，上訴論旨指摘原判決不當，原審所為上訴人敗訴之判決，核無不合，上訴論
    旨指摘原判決不當，聲明求為廢棄改判，並備位擴張命被上訴人協同向該管地政
    機關辦理系爭土地所有權移轉登記，均非有理由，皆應併予駁回。
七、本件事證已臻明確，兩造其餘攻擊防禦方法及舉證，因與判決之基礎不生影響，
    爰不再一一論述，附此敘明。
據上論結：本件上訴為無理由，依民事訴訟法第四百四十九條第一項、第八十五條第
一項前段，判決如主文。
中      華      民      國    九十二    年      七      月    二十三    日
~B1民事第一庭審判長法  官  林陳松
~B2                法  官  李寶堂
~B3                法  官  鄭金龍
右為正本係照原本作成。
如對本判決上訴，須於收受判決送達後二十日內向本院提出上訴書狀，其未表明上訴
理由者，應於提出上訴後二十日內向本院提出上訴理由書（須按他造人數附具繕本）
，並繳納送達用雙掛號郵票拾份（每份拾肆元）。
上訴時應提出委任律師或具有律師資格之人之委任狀；委任有律師資格者，另應附具
律師及格證書及釋明委任人與受任人有民事訴訟法第四百六十六條之一第一項但書或
第二項（詳附註）所定關係之釋明文書影本。
~B                書記官  林桂鳳
中      華      民      國    九十二    年      七      月    二十四    日
附註：
民事訴訟法第四百六十六條之一（第一項、第二項）
對於第二審判決上訴，上訴人應委任律師為訴訟代理人。但上訴人或其法定代理人具
有律師資格者，不在此限。
上訴人之配偶、三親等內之血親、二親等內之姻親，或上訴人為法人、中央或地方機
關時，其所屬專任人員具有律師資格並經法院認為適當者，亦得為第三審訴訟代理人
。
                                                                        Ｈ


司法院資訊處製作；財團法人民間司法改革基金會備份。
